臺灣臺北地方法院民事判決
109年度簡上字第448號
上  訴  人  張文俐(即張文麗)

被上訴人    花旗(台灣)商業銀行股份有限公司


法定代理人  莫兆鴻  
訴訟代理人  黃品豪  
            李佳欣  
上列當事人間請求確認本票債權不存在事件，上訴人對於中華民
國109年9月22日本院臺北簡易庭108年度北簡字第11934號第一審
判決提起上訴，並為訴之追加，本院於民國111年4月19日言詞辯
論終結，判決如下：
    主  文
一、上訴及追加之訴均駁回。
二、第二審訴訟費用（含追加之訴部分），由上訴人負擔。
    事實及理由
壹、程序方面
    於簡易訴訟第二審程序為訴之變更或追加，非經他造同意，
    不得為之，但請求之基礎事實同一者，不在此限，民事訴訟
    法第436條之1第3項、第446條第1項、第255條第1項第2款定
    有明文。上訴人起訴時，聲明請求確認被上訴人持有以上訴
    人名義於民國93年9月10日所簽發、票面金額為新臺幣（下
    同）30萬2,000元之本票1紙（下稱系爭本票），對上訴人之
    本票債權不存在，被上訴人不得再持本院94年度執字第2707
    0號債權憑證（下稱系爭債權憑證）對上訴人為強制執行。
    上訴人提起上訴後，以系爭本票債權對上訴人既不存在，被
    上訴人以系爭本票聲請裁定准予強制執行，並據以聲請強制
    執行取償共計16萬4,029元即無法律上原因而受有利益，致
    上訴人受有損害為由，追加聲明請求被上訴人給付上訴人16
    萬4,029元及法定遲延利息（見本院卷一第323頁），核其請
    求之基礎事實同一，應予准許。
貳、實體方面　　
一、上訴人主張：被上訴人持有系爭本票，聲請本院以94年度票
    字第13083號裁定准予強制執行，嗣被上訴人據以聲請強制
    執行而取得系爭債權憑證，其後被上訴人又於108年4月17日
    以系爭債權憑證聲請強制執行，經本院以108年度司執字第5
    2068號受理執行在案。惟被上訴人所提出之系爭本票，並非
    上訴人所簽立，上訴人亦未曾見過系爭本票，該本票乃屬偽
    造，蓋上訴人在93年4月間積欠被上訴人信用卡、現金卡帳
    款，依最後一期繳費帳單，尚積欠近26萬元，不可能在93年
    9月10日再簽立達30萬2,000元之系爭本票。此外，系爭本票
    債權對上訴人既不存在，被上訴人於強制執行取償共計16萬
    4,029元即無法律上原因而受有利益，致上訴人受有損害，
    上訴人自得依民法第179條規定，請求被上訴人返還等語。
    並聲明請求確認被上訴人所持有系爭本票，對上訴人之本票
    債權不存在，並命被上訴人不得再依系爭債權憑證對上訴人
    為強制執行，及被上訴人應給付上訴人16萬4,029元，及自9
    5年5月16日起至清償日止，按年息5%計算之利息。
二、被上訴人則以：上訴人於93年9月10日確有簽立系爭本票予
    被上訴人，其原因關係係因上訴人申辦卡號為000000000000
    0000及0000000000000000之兩張信用卡（以下合稱系爭信用
    卡）積欠被上訴人款項，後經兩造約定將債務關係合一，並
    簽訂消費性個人信用貸款契約（下爭系爭信貸契約），以此
    方式優惠上訴人清償，即被上訴人將系爭信用卡之扣款入帳
    後，再捨去部分利息並轉為信用貸款，金額一併縮減至整數
    ，此亦為系爭本票票面金額所載之30萬2,000元，是以，本
    案之信貸實係被上訴人捨棄原本高額利息及費用後，整併債
    務簽立優惠上訴人還款之借新還舊契約，降低上訴人之還款
    金額等語置辯。
三、原判決駁回上訴人之訴，上訴人提起上訴，聲明請求廢棄原
    判決後，確認被上訴人所持有系爭本票，對上訴人之本票債
    權不存在，並命被上訴人不得再依系爭債權憑證對上訴人為
    強制執行，另追加聲明請求被上訴人應給付上訴人16萬4,02
    9元，及自95年5月16日起至清償日止，按年息5%計算之利息
    ；被上訴人則聲明請求駁回上訴。
四、兩造不爭執事項：
  ㈠上訴人前向被上訴人申辦系爭信用卡。
  ㈡被上訴人曾持系爭本票向本院聲請裁定准許強制執行，經本
    院以94年度票字第13083號民事裁定准予強制執行，嗣並據
    以聲請強制執行而取得系爭債權憑證，被上訴人又於108年4
    月17日以系爭債權憑證向本院民事執行處聲請強制執行，經
    本院以108年度司執字第52068號受理執行。 
五、本院之判斷：
    上訴人主張：系爭本票上之上訴人簽名係他人偽造，並據以
    簽訂系爭信貸契約，被上訴人不得對上訴人主張本票債權存
    在等語，被上訴人則否認之。經查：
  ㈠本票是否真正，亦即是否發票人作成，應由本票債權人依民
    事訴訟法第277條前段規定負舉證之責任（最高法院50年台
    上字第1659號判決參照）。系爭本票記載發票人為上訴人，
    上訴人既主張系爭本票係偽造，請求確認系爭本票債權不存
    在，被上訴人應舉證證明系爭本票為真正。
  ㈡被上訴人辯稱：系爭本票上之發票人簽名，與上訴人在系爭
    信用卡之簽名，極為相似等語，業據提出系爭信用卡申請書
    為證（見原審卷一第115至123頁），並經原審將系爭本票發
    票人欄位之上訴人簽名（甲類筆跡），與上訴人當庭書寫之
    筆跡、上訴人不爭執其簽名真正之系爭信用卡申請書、臺灣
    中小企業銀行新店分行印鑑卡、中國信託商業銀行印鑑卡等
    件原本（乙類筆跡），送法務部調查局為筆跡鑑定，經法務
    部調查局認因送鑑資料不足，歉難鑑定等情，有法務部調查
    局108年12月20日調科貳字第10803410240號函可稽（見原審
    卷一第171頁），而經原審再補送中國信託商業銀行辦理各
    項業務申請書、委託書約定條款、萬通商業銀行印鑑卡及綜
    合存款往來約定書、遠東國際商業銀行信用卡申請書、大眾
    銀行代償信用卡申請書等件原本（乙類筆跡），請法務部調
    查局再行鑑定，經以特徵比對之鑑定方法，鑑定結果為甲類
    筆跡與乙類筆跡筆劃特徵相似，研判有可能為同一人所書等
    情，有法務部調查局109年7月22日調科貳字第10903245400
    號函所附鑑定書可參（見原審卷二第173頁）。上訴人雖主
    張：被上訴人持有上訴人所親自簽名之原稿即系爭信用卡申
    請書，應是依照該等申請書上所描繪等語（見本院卷一第73
    頁），然自然書寫之情況下，筆跡應是較為流利，如是經描
    寫或透寫等方式製成，應會有不順暢、抖動等情形，而觀諸
    系爭本票上之簽名（見原審卷一第13頁、原審卷二第175頁
    ），並無此種不自然之刻意描寫或透寫等情形，難認上訴人
    之主張可採。　　　
  ㈢又被上訴人抗辯：系爭本票之原因關係係因上訴人申辦系爭
    信用卡積欠被上訴人款項，而以簽訂系爭信貸契約之方式將
    債務整合等語。而上訴人對於其有向被上訴人申辦系爭信用
    卡及積欠被上訴人款項等情並不爭執，雖其否認有簽訂系爭
    信貸契約及系爭本票，惟查上訴人系爭信用卡於93年10月20
    日應負帳款轉讓信貸款項分別為8萬9,009元及21萬2,991元
    ，金額合計為302,000元，且系爭信用卡帳單亦寄送至上訴
    人於信用卡申請書所填寫之帳單寄送地址即新北市○○區○○路
    00巷0號5之1等情，有被上訴人提出之信用卡申請書及帳單
    可稽（見原審卷一第123頁、原審卷二第69頁、第77頁），
    另依上訴人所提財團法人金融聯合徵信中心資料所載（見本
    院卷一第97頁），系爭信用卡於93年9月3日及93年9月21日
    繳款截止日應繳金額及繳款狀況分別為9萬6,209元（未繳足
    最低金額）、21萬6,158元（全額未繳），總計金額大於系
    爭本票金額，堪認被上訴人辯稱上訴人簽訂系爭信貸契約而
    將債務關係合一，並簽立系爭本票等語為可採。上訴人空言
    財團法人金融聯合徵信中心自93年4月起之資料遭竄改等語
    ，然未提出確實證明方法，自無以為其有利之認定。　
  ㈣綜上，系爭本票上之發票人簽名應係上訴人所為，上訴人並
    簽訂系爭信貸契約將其對於被上訴人所負系爭信用卡之債務
    為整合，上訴人主張其對於被上訴人不負本票債務等語，不
    足採信。
六、綜上所述，上訴人請求確認被上訴人持有以上訴人為發票人
    之系爭本票債權不存在，並命被上訴人不得再依系爭債權憑
    證對上訴人為強制執行，為無理由，應予駁回。原審為上訴
    人敗訴判決，並無違誤。上訴人指摘原判決不當，聲明廢棄
    ，為無理由，應駁回其上訴。另上訴人於本院追加依民法第
    179條規定，請求被上訴人應給付上訴人16萬4,029元，及自
    95年5月16日起至清償日止，按年息5%計算之利息，亦為無
    理由，應併予駁回。
七、本件判決之基礎已臻明確，兩造其餘攻擊防禦方法及主張舉
    證，於判決結果不生影響，無一一審究之必要，附此敘明。
八、據上論結，本件上訴及追加之訴均為無理由，依民事訴訟法
    第436條之1第3項、第449條第1項、第78條，判決如主文。 
中　　華　　民　　國　　111 　年　 　5  　月　　10  　日
                  民事第九庭    審判長法  官  林玲玉
　　　　　　　　　　　　　　　　　　　法  官  翁偉玲
　　　　　　　　　　　　　　　　　　　法  官  莊仁杰
以上正本係照原本作成。
本判決不得上訴。
中　　華　　民　　國　　111 　年　　5 　　月　　10　　日
                                      書記官  廖宣惟